臺灣高雄地方法院民事判決　　　　　　　 93年度訴字第504號
原　　　告　己○○
訴訟代理人　利美利律師
被　　　告　高雄縣政府
法定代理人　戊○○
訴訟代理人　丁○○
　　　　　　乙○○
被　　　告　鳳山市公所
法定代理人　甲○○
訴訟代理人　鄭曉東律師
　　　　　　魏緒孟律師
當事人間請求交還土地等事件，本院民國94年5月5日言詞辯論終
結，判決如下：
  主  文
原告之訴及假執行之聲請均駁回。
訴訟費用由原告負擔。
  事實及理由
一、原告主張：
（一）坐落鳳山市○○段1376-2地號、面積88平方公尺之土地為
      原告所有，詎被告未經原告之同意，亦無任何正當權源，
      即無權占用原告所有之上開土地如附圖所示Ｅ、F、Ｇ、
      Ｈ部分（面積共17平方公尺）之土地（下稱系爭土地），
      並將Ｅ、Ｇ、Ｈ做為道路使用，及將F部份供設置公共排
      水溝（下稱系爭排水溝）使用。因被告係無權占用，原告
      自得依民法第767條之規定請求被告將如附圖所示F部分之
      系爭排水溝設備移除，並將其所無權占用之系爭Ｅ、F、
      Ｇ、Ｈ部分等土地交還原告。
（二）又被告無權占用原告所有之系爭土地，獲得相當於租金之
      利益，而致原告受有損害，原告自得依不當得利之法律關
      係請求被告返還所受之利益。依土地法第105條準用同法
      第97條：「城市地方房屋之租金，以不超過土地及其建築
      物申報總價額年息百分之十為限」之規定。系爭土地之申
      報地價為每平方公尺新台幣（下同）5,486元（小數點以
      下四捨五入），自88年3月5日起至93年3月4日止，以年利
      率10%計算，被告應連帶賠償原告相當於租金之損害金共
      計為46,631元；另自93年3月5日起至交還系爭土地止，並
      應按月給付原告777元之損害金。
（三）聲明：１、被告應將系爭土地上如附圖所示F部分之系爭
      排水溝移除，並將如附圖所示E、F、G、H部分（面積共1
      平方7公尺）之系爭土地返還原告。２、被告應連帶給付
      原告46,631元，及起訴狀繕本送達翌日起至交還系爭E、F
      、G、H部分土地之日止，按月給付原告777元。(3)願供擔
      保，請准宣告假執行。
二、被告則以：
（一）原告已同意被告高雄縣政府使用系爭土地設置系爭排水溝
      ，故被告並非無權占有：
      原告於90年7月28日向被告高雄縣政府提出陳情書，陳情
      要求遷移被告早已設置於原告所有之上開鳳山市○○段13
      76-2號土地上之公共排水溝，被告高雄縣政府即於90年8
      月16日及30日分別至現場會勘，並於90年8月30日會同原
      告進行會勘及協調時作成：「為免影響陳情人（即原告）
      申請建照權益及公共排水功能，經與會人員共識，應向現
      有巷道中心方向移約一米重新施設排水側溝十米」等內容
      之會勘紀錄，並經原告在該會勘紀錄上簽名表示同意在案
      。原告後來又於90年10月15日向被告高雄縣政府申請自行
      依原有寬度遷移排水溝，但原告並未自行遷移，又於91年
      1月3日、91年1月24日再分別向被告高雄縣政府陳情申請
      遷移系爭排水溝，被告上開多次申請及陳情均經被告高雄
      縣政府同意在案。嗣被告高雄縣政府依原告之上開申請，
      即依90年8月30日經原告同意作成之會勘結果，於91年3月
      中旬於會勘紀錄之內容完成系爭排水溝遷移工程，而將系
      爭公共排水溝遷移設於如附圖所示F部分之現址。原告既
      同意被告高雄縣政府將系爭排水溝向道路中心移設一米後
      ，可以使用原告之系爭排水溝所在之土地，被告高雄縣政
      府自屬有權占有使用，而被告高雄縣鳳山市公所為被告高
      雄縣政府之下轄機關，受被告高雄縣政府委託管理轄內排
      水溝，自亦屬有權占有，亦無無權占有之問題。
（二）系爭E、F、G、H部分土地係既成巷道，被告有公用地役權
      ，並非無權占有：
      按，依照高雄縣建築管理自治條例第4條第1項第3款及第3
      項之規定，系爭土地所在之上開位置係位於現有巷道上。
      次按，「行政主體得依法律規定或以法律行為，對私人之
      動產或不動產取得管理權或他物權，使該項動產或不動產
      成為他有公物，達行政之目的。此際該私人雖仍保有其所
      有權，但其權利之行使，則應受限制，不得與行政目的相
      違反。本件土地成為道路供公眾通行，既已歷數十年之久
      ，自應該為已因時效完成而有公用地役關係之存在。此項
      道路之土地，即已成為他有公物中之公共用物。原告雖仍
      有其所有權，但其所有權之行使應受限制，不得違反供公
      眾通行之目的」，有行政法院45年度判字第8號判例之意
      旨可參。再按，「公用地役關係並非私法上之權利，乃私
      有土地而具有公共用物性質之法律關係，與民法上地役權
      之概念有間，並不以登記為成立要件，倘私有土地具有公
      用地役關係存在時，土地所有權人行使權利，即應受限制
      ，不得違反供公眾使用之目的，排除他人之使用」，亦有
      最高法院88年度台上字第698號判決之意旨可資參照。原
      告所有之系爭土地所在之高雄縣鳳山市○○路○段53巷道
      路（下稱系爭道路），業經高雄縣政府建設局都市計劃課
      依高雄縣建築管理自治條例第4條之規定認定係屬既成道
      路，而已成為他有公物中之公共用物，依前開判例及判決
      之意旨，原告有公用地役權，被告自非無權占有。
（三）綜上所述，原告之請求為無理由等語置辯。並聲明：原告
      之訴駁回；如受不利之判決，願供擔保請准宣告免予假執
      行。
三、兩造不爭執之事項：
    被告確將原告所有之系爭E、F、G、H部分土地做為道路及設
    置公共排水溝，供不特定之公眾使用之事實，為被告所不爭
    執，並經本院會同高雄縣鳳山地政事務所（下稱鳳山地政事
    務所）人員勘測明確，有勘驗筆錄、照片、複丈成果圖等在
    卷可稽，可認定屬實。
四、得心證之理由：
　　本件依兩造之上開主張及抗辯，所應審理之處應在於被告是
    否有權占用原告所有之系爭土地供做道路及設置系爭排水溝
    使用之爭點上。玆分述如下：
（一）原告是否曾同意被告於系爭土地上設置系爭排水溝？
  １、原告雖主張其並未接獲上開90年8月30日會勘紀錄之通知
      、亦未同意上開會勘結論，且被告於91年3月中旬遷移系
      爭排水溝，係僅將原有排水溝作部分取直，並未向外移等
      語。
  ２、惟查，被告抗辯之：原告曾於90年7月28日向被告高雄縣
      政府提出陳情書，陳情要求遷移施設於原告所有之上開鳳
      山市○○段1376-2號土地上之排水溝，被告高雄縣政府並
      於90年8月16日及30日分別至現場會勘，而且於90年8月30
      日會同原告進行會勘時作成：「為免影響陳情人（即原告
      ）申請建照權益及公共排水功能，經與會人員共識，應向
      現有巷道中心方向移約一米重新施設排水側溝十米」等內
      容之會勘紀錄，並經原告在該會勘紀錄上簽名表示同意。
      後來原告又於90年10月15日向被告高雄縣政府申請自行依
      原有寬度遷移排水溝，但原告並未自行遷移，另又於91
      年1月3日、91年1月24日再分別向被告高雄縣政府陳情申
      請遷移系爭排水溝，經被告高雄縣政府同意後，嗣後被告
      高雄縣政府始依90年8月30日經原告同意做成之會勘結果
      ，於91年3月中旬完成系爭排水溝之遷移工程，而將系爭
      排水溝設於如附圖所示F部分之現址等情。業據被告提出
      原告所不爭執真正之原告90年7月28日陳情書、90年8月16
      日及30日二次會勘紀錄、原告90年10月15日陳情書、高雄
      縣政府90年10月25日90府工土字第183388號函、高雄縣政
      府91年1月11日府工土字第0910003975號函、高雄縣政府
      91年2月4日府工土字第0910017340號函、高雄縣政府92
      年2月20日府工土字第0920028922號函（參見本院卷第30
      至43頁）等各一件為證。並經證人即承辦本件之高雄縣政
      府工務局職員陳賢龍到庭證稱：「她（即原告）第一次是
      90年7月陳情移除公共水溝，要外移，我們去現場會勘，
      認為原告所述有理由，同意她外移，就是依照水溝兩旁的
      柱鐵蓋拉成直線重新施作排水溝，就是現狀，她有同意這
      樣做，我們在會勘紀錄上有記載。」、「我們同意之後，
      她陳情要自行施工，但遭到里長及住戶的反對，又陳情要
      我們施工，在91年3月中旬完成排水溝。」、「我們會勘
      時是經過原告及里長在場共同協商所作成的結論。」等語
      ；而原告於本院審理中亦自承上開90年8月30日會勘紀錄
      上之簽名確實係其所親自簽名等語（參見本院第137頁以
      下之93年9月14日言詞辯論筆錄）。
  ３、綜合上述證據，即上開90年8月30日會勘紀錄上之簽名為
      原告於當日所親自簽名；且當日當地里長丙○○亦參與會
      勘並同時於會勘紀錄上簽名；原告嗣後並曾多次再向被告
      高雄縣政府陳情自行遷移系爭排水溝及請求被告遷移系爭
      排水溝；被告高雄縣政府就原告之上開多次陳情及請求均
      主示同意原告之上開陳情；證人陳龍賢之上開證詞等證據
      ；再參酌系爭排水溝係於91年3月中旬即已遷移完成，而
      原告則係於施工完成後約一年後之92年2月13日始再次向
      被告高雄縣政府陳情將現址所在之系爭排水溝遷移至道路
      中央（參見本院卷第43頁之高雄縣政府92年2月20日府工
      土字第0920028922號函），以原告對於系爭排水溝位置之
      重視，如系爭排水溝並未按照上開90年8月30日會勘紀錄
      施工，原告豈有於施工時未阻止或表示反對被告高雄縣政
      府施工，及係遲至遷移系爭排水溝完工後約一年之久始就
      系爭排水溝之位置再加以爭執之理等情判斷，原告之上開
      主張，實與常理未合，洵不足採；而被告高雄縣政府抗辯
      原告曾同意被告於系爭土地上之現址設置系爭排水溝等語
      ，位上開證據，應足認定屬實。
（二）系爭土地是否係位於既成巷道上？
      縱認原告未同意被告於系爭土地上現址設置系爭排水溝，
      惟系爭土地如為既成巷道，則被告自得主張享有公用地役
      權，而為有權使用。經查：
  １、按，「本自治條例所稱之現有巷道包括下列情形：...。
      三、於中華民國七十三年十一月七日本法修正公布前，曾
      指定建築線之現有巷道，經本府認定無礙公共安全、公共
      衛生、公共交通及市容觀瞻者」、「「現有寬度應達二公
      尺以上…」，高雄縣建築管理自治條例第4條第1項第3款
      及第3項定有明文。次按，私有土地，若實際已供公眾通
      行數十年，成為道路，其土地所有權縱未為移轉登記，仍
      為私人所保留，其所有權之行使，仍應受限制，應認為已
      有公用地役關係之存在，土地所有人不得違反供公眾通行
      之目的而為使用；而政府機關對土地所有人因上開公益之
      特別犧牲，則應編列預算給予公法上之補償或依法徵收，
      有司法院大法官會議第400號、440號解釋、最高法院88
      年度台上字第698號判決、最高行政法院45年度判字第8號
      判例及46年度判字第39號判例等之意旨足資參照。
  ２、經查：
    (1)上開土地如附圖所示E、F、G、H部分之系爭土地，業經
      被告高雄縣政府工務局於92年5月13日會同當地里長丙○
      ○勘驗現場後認定：「本巷道（即高雄縣鳳山市○○路○
      段53巷117號前道路），原申請人邱桂霞於69年4月申請建
      築執照已認定為既成巷道，依照高雄縣建築管理自治條例
      第四條第三款規定，於中華民國73年11月7日本法修正公
      佈前曾指定建築線之現有巷道，係屬本條例所稱之現有巷
      道」，有被告提出之高雄縣政府工務局於92年5月13日會
      勘紀錄、高雄縣政府92年6月3日府工土字第0920088138號
      函、原告及其鄰居所有之高雄縣鳳山市○○路○段53巷
      117 及119號房屋申請建造房屋之劉明泉建築師事務所建
      築圖（參本院卷第46頁、第49頁、第53頁、第216頁）等
      各一份在卷可稽。原告就此雖主張上開勘驗結論所稱之原
      申請人邱桂霞申請建築線之房屋，即門牌號碼鳳山市○○
      路○段53巷117房屋，所坐落土地之地號係鳳山市○○段
      1376-3號，而非原告所有之系爭鳳山市○○段1376-2號土
      地等語；惟鳳山市○○段1376-2地號係緊鄰於原告所有之
      鳳山市○○段1376-3地號土地及上開指定之建築線之前方
      （即西側）靠系爭既成道路之一側（系爭既成道路係位於
      門牌號碼鳳山市○○路○段53巷117房屋之西側），有上
      述劉明泉建築師事務所建築圖及附圖即高雄縣鳳山市地政
      事務所93年8月2日鳳測法字第604號複丈成果圖在卷可稽
      ，依上開二筆土地之位置所示，鳳山市○○段1376-3地號
      建築線前方（西側）之土地既已為系爭既成道路之一部份
      ，則位於鳳山市○○段1376-3地號土地更前方（更西側）
      之鳳山市○○段1376-2號土地，自更屬系爭既成道路之一
      部份無疑，故原告此部份之主張，自不足採。
    (2)證人丙○○即埤頂里之現任里長到庭結證稱：「我從小就
      在埤頂里出生的，已經住了五十三年了。這條道路民國六
      十九年左右就有了，那邊的土地大約在六十六年賽落瑪颱
      風左右就開始在建設了，就有這條路，我當兵回來六十五
      年左右就搬到中山東路，現在又搬回建國路。當時的路與
      現在一樣寬，但是原告的土地當時是縮進去的，現在她往
      外使用。」（參見第179頁以下之本院93年12月23日言詞
      辯論筆錄）等語。
    (3)證人庚○○即埤頂里前任里長到庭結證稱：「我做了八年
      的里長我知道。我七十六年就住該處，該條路三十多年前
      就有了，是我做里長後聽我的里民說該道路三十多年就有
      了，所以我才知道，該條道路原本就這麼寬了沒有再拓寬
      過。」、「（這位置（系爭排水溝之位置）的道路比較寬
      是否從以前開始就這樣了？）從有道路開始就這樣。」（
      參見第263頁以下之本院94年5月5日言詞辯論筆錄）等語
      。
    (4)系爭道路含系爭排水溝寬度之最小之寬度均在470公分以
      上，不含系爭排水溝之最小寬度亦均在350公分以上，業
      經本院會同兩造勘明在卷，有本院94年3月4日勘驗筆錄及
      所製作之系爭道路附圖在卷可稽（參見第233頁以下之本
      院94年3月4日勘驗筆錄）。
    (5)系爭排水溝於69年左右即已設於系爭道路及系爭土地上，
      亦有下列事證可認定屬實：
      坐落於鳳山市○○段1376-3地號上之門牌號碼鳳山市○
        ○路○段53巷117號房屋，於69年4月申請建築執照之上
        述建築圖上已標明系爭房屋前設有排水溝（參本院卷第
        216頁、第217頁）。
      證人丙○○結證稱：「（一開始有這條路的時候，是否
        就有蓋排水溝？）當時在兩旁蓋房子的人在蓋房子時候
        就把水溝蓋起來的，以便排水，所以是在65年到69年時
        蓋起來了，後來陸陸續續有壞掉，我印象中市公所和市
        政府有重新整建過，詳細日期不記得了....」、「（
        當時是建商蓋房子時候把路面挖起來做水溝的？）是。
        」、「當時沒有水溝存在，是建築商蓋起來的，他們蓋
        的是細細長長小小的那種排水溝，後來因為沒有辦法整
        條排出去，縣政府他們才去做現在大的排水溝。」（參
        見同上之本院93年12月23日言詞辯論筆錄）等語。
      證人庚○○結證稱：「我79年8月1日做里長，該條水溝
        是81年做的，這條排水溝是我向縣政府爭取拓寬的，這
        條水溝原本是建商在蓋房子時就有做了小條細細沒有蓋
        子的水溝，因為里民說水溝太小排水不好，所以我就照
        里民的意見向縣政府爭取經費，時間大約在80年到81年
        之間縣政府來拓寬的來蓋成現在這種有蓋子的水溝。」
        、「（系爭排水溝的位置在當時做系爭排水溝時，是不
        是本來就是道路？）那位置本來就是道路。是在房子的
        前面，我們做整條的排水溝均做在道路的上面。」（參
        見同上之本院94年5月5日言詞辯論筆錄）等語。
      綜上可知，系爭排水溝是於69年左右由當地建商設置於
        當時即與現在之道路同樣寬之系爭既成道路上，嗣因該
        排水溝太小，排水效果不好，始由埤頂里當時之里長向
        被告高雄縣政府申請拓寬為現在之系爭排水溝，並於78
        、79年間由被告高雄縣政府改建完成，而被告高雄縣政
        府於拓寬系爭排水溝時，係仍設於既有之現有巷道上，
        並未因此而拓寬上開既成道路之寬度以設置系爭排水溝
        。
    (6)綜上所述，依上述高雄縣建築管理自治條例法條之規定，
      及司法院大法官會議解釋、最高法院判決、最高行政法院
      判例等之意旨可知，系爭道路為既成巷道，而系爭如附圖
      所示E、F、G、H部分之土地係位於系爭既成巷道上；系爭
      排水溝則於69年間即已設置於系爭土地，其後雖有拓寬水
      溝寬度，但仍係設於上開既有之現有巷道，並未因此而拓
      寬上開既成道路之寬度以設置系爭排水溝，故系爭E、F、
      G、H部分之土地均係位於上開鳳山市○○路○段53巷之既
      成巷道上，自足認定。
    (7)系爭土地既係位於既成巷道上，則原告雖為系爭土地之所
      有權人，被告亦得主張享有公用地役權，而為有權占有。
      故證人庚○○雖另證稱：「因為原告及其隔壁張先生的房
      子是比較慢蓋的房子，因為他們房子的地勢比較高，所以
      在兩邊蓋房子的建商在蓋細細長長的小水溝的時候，原告
      及張先生的房子前面並沒有一併做這種細細長長的小水溝
      。是後來時間大約在80年到81年之間縣政府來拓寬的時候
      才打通一併做蓋成現在這種有蓋子的水溝。」等語，綜認
      屬實，而認為系爭土地於69年左右，尚未有排水溝之施設
      ，惟查，被告既係於既成巷道上設置系爭公共排水溝，而
      非拓寬原有道路增設系爭排水溝，亦不影響被告取得公用
      地役權之認定。
（三）原告於本院言詞辯論終結後雖具狀另主張其要求被告將設
      置在原告土地下之排水溝予以移除，係就其餘路面下之所
      有權利予以主張，而與路面上之通行無涉，且依據本院94
      年3月4日之勘驗附圖所示可知，門牌號碼為鳳山市○○路
      ○段53巷105號房屋前之道路寬度約只為3.5公尺，然原告
      所有之鳳山市○○段1376-2地號土地前之道路卻寬達6公
      尺多，足見系爭排水溝並未在該既成道路之範圍內，再由
      高雄縣建築管理自治條例第4條第3項之規定：「現有寬度
      應達二公尺以上…」，亦可證該道路已逾合理必要之程度
      ，被告有權利濫用之疑等語。惟查，系爭土地係位於既有
      巷道上，被告有公用地役權之使用權限，業見前述，原告
      自無主張地上或路面下所有權之餘地；且證人丙○○及庚
      ○○均已到庭結證稱系爭道自69年間做為供公眾通行之道
      路使用後，迄今為止，均未曾改變過系爭道路之寬度，系
      爭道路之現在寬度與以前均相同等語，足見被告並無因設
      置系爭排水溝，而增加道路寬度之事實，原告此部份之主
      張，自不足採。且系爭道路105號房屋前之路面寬僅3.5公
      尺，係因該處係直行之道路，而原告所有之系爭土地前則
      係因該處係丁字路（參見本院上開勘驗筆錄及附圖），往
      來之車輛須於該交會轉彎，自須較寬之寬度，為考量行人
      及會車轉彎之安全間隔，該路段自有較前路段為寬之必要
      ，故即使被告將該處之道路寬度加寬，亦不足以認為係權
      利濫用。
（四）綜上所述，系爭土地既為既成巷道，原告所有權之行使自
      應受該公用地役權之公眾通行目的之限制，其主張被告應
      返還系爭土地顯有違反供公眾通行之目的；而被告占有使
      用系爭土地，因享有公用地役權之權利，乃屬有權使用。
      從而，原告依民法第767條之規定請求被告移除系爭排水
      溝，並將系爭土地交還原告，為無理由，應予駁回。
（五）按，民法第179條不當得利請求權之成立，依該條之規定
      ，必須以被告係無法律上之原因而受利益為成立要件。次
      按，「私有土地實際供公眾通行數十年之道路使用，公法
      上應認為已有公用地役關係存在，其所有權之行使應受限
      制，土地所有人不得違反供公眾通行之目的而為使用（行
      政法院四十六年判字第三九號判例參照）。而既成道路符
      合一定要件而成立公用地役關係者，其所有權人對土地既
      已無從自由使用收益，形成因公益而特別犧牲其財產上之
      利益，國家自應依法律之規定辦理徵收補償，各級政府如
      因經費困難，不能對上述道路全面徵收補償，有關機關亦
      應訂定期限籌措財源逐年辦理或以他法補償其損失，固經
      司法院大法官會議釋字第四○○號解釋在案；惟既成道路
      之使用既係公法上之公用地役關係，其補償關係自屬公法
      上之權利義務，此公用地役關係存續時，於此公用目的範
      圍內，要無私法上不當得利之問題。」，亦有最高法院88
      年台上字第3479號判決之要旨可資參照。系爭土地被告既
      已取得公用地役權，依上開法條之規定及最高法院判決之
      意旨，被告自非無法律上原因而受有利益，原告之此部份
      主張，顯然與不當得利之成立要件不符。從而，原告依不
      當得利之法律關係，請求被告連帶給付46,631元，及自93
      年3月5日起至交還系爭土地止，按月給付777元之損害金
      ，亦無理由，應予駁回。
六、綜上所述，原告依民法第767條及第179條規定之法律關係，
    請求被告將系爭土地上如附圖所示F部分之排水溝移除，並
    將如附圖所示E、F、G、H部分土地交還原告；及給付原告
    46,6 31元，及自起訴狀繕本送達之翌日（即93年3月12日）
    起至交還前開E、F、G、H部分土地之日止，按月給付原告
    777元，為無理由，均應予以駁回。
七、原告之訴既經駁回，則其假執行之聲請，即失所依附，應併
    予駁回。
八、本件事證已臻明確，兩造其餘主張及攻擊防禦方法與證據，
    經核均予判決結果無涉，爰不一一贅述。
九、據上論結：原告之訴為無理由，依民事訴訟法第78條，判決
    如主文。
中　　華　　民　　國　　94　　年　　5 　　月　　19　　日
                  民事鳳山分庭法　官　郭文通
正本係照原本作成。
如對本判決上訴，須於判決送達後20日內向本院提出上訴狀。
中　　華　　民　　國　　94　　年　　5 　　月　　19　　日
                              書記官　李崑良
